【裁判字號】    89,訴,392
【裁判日期】    890930
【裁判案由】    遷讓房屋
【裁判全文】
臺灣新竹地方法院民事判決  八十九年度訴字第三九二號
    原      告  交通部台灣鐵路管理局
    法定代理人  寅○○
    訴訟代理人  羅秉成律師
                詹惠芬律師
                魏順華律師
    複  代理人  彭亭燕律師
    被      告  乙○○      住.
    被      告  丙○○      住.
    被      告  辛○○      住.
    被      告  甲○○      住.
    被      告  丑○○○    住.
                            之.
    被      告  庚○○      住.
    被      告  子○○○    住.
    被      告  戊○○      住.
    被      告  己○○      住.
    被      告  丁○○      住.
    兼  右三人
    法定代理人  癸○○      住.
右當事人間請求遷讓房屋事件，本院判決如左：
    主      文
被告乙○○、丙○○、辛○○、甲○○、戊○○、己○○、丁○○、癸○○應將坐落
新竹市○○段一０五地號土地上，如附圖所示Ａ部分面積二四‧二八平方公尺之建物
，即門牌號碼新竹市○○里○○路二一八巷九號之房屋，騰空遷讓返還原告。
被告乙○○、丙○○、辛○○、甲○○、丑○○○、庚○○、子○○○、戊○○、己○○、丁○○、癸○○應將坐落新竹市○○段一０五地號土地上，如附圖所示Ｂ部分
面積三一四‧九一平方公尺之建物拆除，並將土地返還原告。
本判決第一項、第二項之履行期間均為陸個月。
訴訟費用由被告負擔。
本判決於原告以新台幣佰壹拾伍萬壹仟元供擔保後，得為假執行。
    事      實
甲、原告方面：
壹、聲明：
  一、先位之訴：除假執行供擔保金額外，如主文所示。
  二、備位之訴：
  （一）被告乙○○、丙○○、辛○○、甲○○、戊○○、己○○、丁○○、曹明
          娟應自坐落新竹市○○段一０五地號土地上，如附圖所示Ａ及Ｂ部分面積
          三三九‧一九平方公尺之建物全部遷讓，並將土地返還予原告。
  （二）願供擔保請准宣告假執行。
貳、陳述：
  一、先位之訴部分：
    （一）坐落新竹市○○段一０五地號土地上，如附圖所示Ａ部分面積二四‧二八
          平方公尺之建物，即門牌號碼新竹市○○路二一八巷九號之木造平房，係
          交由原告管理之國有財產，作為原告員工宿舍之用。訴外人徐文運即被告
          乙○○、丙○○、辛○○、甲○○、丑○○○、庚○○、子○○○之父親
          ，生前係原告之員工，受配住前開建物，其於配住後另於前開房屋增建如
          附圖所示Ｂ部分之建物，以供居住使用。徐文運退休後，雖仍續住前開配
          住房屋，然其與配偶徐張鳳英已先後於民國八十二年十二月二十日及八十
          五年一月二十三日死亡，而由已成年之被告乙○○、丙○○、辛○○、徐
          杉鴻及壬○○（於起訴前已死亡，由被告戊○○、己○○、丁○○、曹明
          娟繼承）居住使用。依據台灣鐵路管理局員工宿舍管理須知第廿三條「原
          配住人與配偶均死亡且其子女成年時，應於三個月內遷出，逾期不遷出者
          ，依法訴訟收回」之規定，足稽系爭配住房屋之使用借貸關係已於徐張鳳
          英死亡三個月後消滅，被告等均無正當續住理由，自應返還系爭配住房屋
          ，惟屢經原告發函催討俱無結果，爰再以起訴狀繕本為終止使用借貸關係
          之意思表示。
    （二）又徐文運於系爭土地上自費增建部分之建物，因有獨立之出入門戶，具構
          造上及使用上之獨立性，已成為獨立之物權客體，即屬徐文運所有。而被
          告乙○○、丙○○、辛○○、壬○○、甲○○、丑○○○、庚○○、陳徐
          春美為徐文運之法定繼承人，自共同取得增建部分建物之所有權。茲因增
          建部分既非原建有之宿舍，亦未徵得原告同意建築，並無任何占有之正當
          權源，應係無權占有系爭土地，原告亦得本於所有權之作用請求拆除增建
          部分之建物並返還土地。
    （三）按國有財產局撥給各地國家機關使用者，名義上雖為國有，實際上即為使
          用機關行使所有權人之權利，故本院對於是類財產，向准由管領機關起訴
          ，實際上代國家主張所有權人之權利，最高法院著有五十一年台上字第二
          六八０號判例可參。本件系爭建物及土地屬中華民國所有，並交由原告管
          理使用，揆諸上開判例，原告自得行使所有權人權利，爰依民法第四百七
          十條借用物返還請求權、第七百六十七條所有物返還請求權、第九百六十
          二條占有物返還請求權，訴請被告乙○○、丙○○、辛○○、甲○○、徐
          慈郁、己○○、丁○○、癸○○應將坐落新竹市○○段一０五地號土地上
          ，如附圖所示Ａ部分面積二四‧二八平方公尺之建物，即門牌號碼新竹市
          ○○里○○路二一八巷九號之房屋，騰空遷讓返還原告，另依民法第七百
          六十七條所有物返還請求權、第九百六十二條占有物返還請求權，訴請被
          告被告乙○○、丙○○、辛○○、甲○○、丑○○○、庚○○、子○○○
          、戊○○、己○○、丁○○、癸○○應將坐落新竹市○○段一０五地號土
          地上，如附圖所示Ｂ部分面積三一四‧九一平方公尺之建物拆除，並將土
          地返還原告。
  二、備位之訴部分：
    倘經認定徐文運受配住部分與其增建部分，均使用同一門牌號碼，且無法分隔
      ，即增建部分因非具經濟上獨立性，已成為原配住房屋之一部分，則原告亦得
      請求被告乙○○、丙○○、辛○○、甲○○、戊○○、己○○、丁○○、癸○○應自坐落新竹市○○段一０五地號土地上，如附圖所示Ａ及Ｂ部分面積三三
      九‧一九平方公尺之建物全部遷讓，並將土地返還予原告。
參、證據：提出宿舍平面圖二件、土地登記謄本影本一件、建物登記謄本影本一件、
    房屋稅籍證明書影本一件、戶籍謄本九件、員工宿舍管理須知一件、台灣鐵路管
    理局函影本五件、繼承系統表一件、地價證明書影本一件。
乙、被告方面：
壹、被告乙○○、丙○○部分：
  一、聲明：原告之訴駁回。
  二、陳述：目前居住於如附圖所示Ａ、Ｂ部分建物者為乙○○、丙○○、辛○○、
      甲○○、戊○○、己○○、丁○○、癸○○，系爭宿舍增建部分為父親徐文運
      所增建，增建部分有獨立之出入門戶，兄弟姊妹八人均未拋棄繼承，惟繼承人
      壬○○亦已死亡。對於無權使用系爭宿舍及增建部分之建物、土地均不爭執，
      然希望有時間可以搬遷。
貳、被告辛○○部分：
    被告辛○○未於言詞辯論期日到場，惟據其以前於準備程序期日到場所為之聲明
    及陳述略以：
  一、聲明：原告之訴駁回。
  二、陳述：增建部分之建物有獨立之出入門戶，兄弟姊妹均未拋棄繼承，目前居住
      於如附圖所示Ａ、Ｂ部分建物者為乙○○、丙○○、甲○○、戊○○、己○○
      、丁○○、癸○○，承認被告無權利蓋違建。
參、被告甲○○部分：
    被告甲○○未於言詞辯論期日到場，惟據其以前於調解期日到場所為之聲明及陳
    述略以：原告之請求駁回，增建部分有獨立之出入門戶，目前住在系爭房屋，兄
    弟姊妹均未拋棄繼承。
肆、被告丑○○○、庚○○、子○○○、戊○○、己○○、丁○○、癸○○均未於言
    詞辯論期日到場，亦未提出書狀，作何聲明或陳述。
丙、本院依職權履勘現場，並囑託新竹市地政事務所派員實施測量製作土地複丈成果
    圖附卷。
    理      由
一、本件被告辛○○、甲○○、丑○○○、庚○○、子○○○、戊○○、己○○、丁○○、癸○○經合法通知，均未於言詞辯論期日到場，核無民事訴訟法第三百八
    十六條各款所列情形，爰依原告聲請，由其一造辯論而為判決。
二、經查新竹市○○段一０五地號土地，及坐落其上如附圖所示Ａ部分面積二四‧二
    八平方公尺之建物，即門牌號碼新竹市○○路二一八巷九號之木造平房，均屬中
    華民國所有，管理機關為原告，而前開建物係作為原告員工宿舍之用。訴外人徐
    文運即被告乙○○、丙○○、辛○○、甲○○、丑○○○、庚○○、子○○○之
    父親，生前係原告之員工，受配住前開建物，其於配住後另於前開房屋增建如附
    圖所示Ｂ部分之建物，增建部分建物有獨立之通道，屬獨立之建物。而徐文運退
    休後，雖仍續住前開配住房屋，然其與配偶徐張鳳英先後於民國八十二年十二月
    二十日及八十五年一月二十三日死亡，而由被告乙○○、丙○○、辛○○、甲○○、戊○○、己○○、丁○○、癸○○居住使用或設籍於該處，並由全部被告繼
    承及再轉繼承而取得如附圖所示Ｂ部分建物之所有權等情，為原告及被告乙○○
    、丙○○、辛○○、甲○○所不爭，復據原告提出戶籍謄本、建物暨土地登記謄
    本影本為證，並經本院會同新竹市地政事務所人員到庭勘測屬實，有勘驗筆錄及
    複丈成果圖在卷足稽，而被告丑○○○、庚○○、子○○○、戊○○、己○○、
    丁○○、癸○○經合法通知均未到場爭執，復未提出書狀作何有利於己之陳述，
    以供本院審酌，自堪信原告前開主張為真正。
三、按依本須知第三條第一項第四款規定，配住之眷屬宿舍，退休後依規定准予暫時
    續住至宿舍處理時為止者，原配住人與配偶均死亡且其子女成年時，應於三個月
    內遷出，逾期不遷出者，依法訴訟收回，台灣鐵路管理局員工宿舍管理須知第二
    十三條第二項定有明文。本件受配住人徐文運及其配偶徐張鳳英已先後於八十二
    及八十五年間死亡，而依戶籍謄本之記載，其子女均已成年，揆諸前揭管理須知
    ，原告自有權利終止使用借貸契約，其以起訴狀繕本為終止使用借貸關係之意思
    表示，而起訴狀繕本亦已送達於被告，兩造間之使用借貸關係即已合法終止，從
    而被告乙○○、丙○○、辛○○、甲○○、戊○○、己○○、丁○○、癸○○並
    無權利居住使用並設籍於該處，且被告乙○○、丙○○亦自承無權利續住於系爭
    宿舍，是以原告主張被告乙○○、丙○○、辛○○、甲○○、戊○○、己○○、
    丁○○、癸○○無權占用如附圖所示Ａ部分面積二四‧二八平方公尺之建物等情
    ，應堪採信。
四、又查如附圖所示Ｂ部分面積三一四‧九一平方公尺之建物係由徐文運所增建之獨
    立建物，徐文運死亡後由其配偶徐張鳳英及子女共同繼承，因徐張鳳英及其子壬○○亦已死亡，故由全部被告繼承及再轉繼承而共有等情，已如前述，因該部分
    建物係徐文運未徵得原告同意即擅自於系爭土地上興建，已逾原借用宿舍之範圍
    ，從而被告並無正當權源於其上共有建物而占有土地，且被告乙○○、丙○○、
    辛○○亦自承並無權利使用增建部分之土地等情，是以原告主張被告無權占如附
    圖所示Ｂ部分土地等情，亦應屬實。
五、按所有人對於無權占有或侵奪其所有物者，得請求返還之；對於妨害其所有權者
    ，得請求除去之；有妨害其所有權之虞者，得請求防止之。民法第七百六十七條
    定有明文。又國有財產撥給各地國家機關使用者，名義上雖仍為國有，實際上即
    為使用機關行使所有人之權利，故對於是類財產，向准由管領機關起訴，代國家
    主張所有權人之權利，最高法院著有五十一年臺上字第二六八０號判例可參。被
    告乙○○、丙○○、辛○○、甲○○、戊○○、己○○、丁○○、癸○○既無權
    占用如附圖所示Ａ部分面積二四‧二八平方公尺之建物，而全部被告均無權占有
    如附圖所示Ｂ部分面積三一四‧九一平方公尺之土地，從而，原告依民法第七百
    六十七條之規定，訴請被告乙○○、丙○○、辛○○、甲○○、戊○○、己○○
    、丁○○、癸○○應將坐落新竹市○○段一０五地號土地上，如附圖所示Ａ部分
    面積二四‧二八平方公尺之建物，即門牌號碼新竹市○○里○○路二一八巷九號
    之房屋，騰空遷讓返還原告；及訴請被告乙○○、丙○○、辛○○、甲○○、丑
    ○○○、庚○○、子○○○、戊○○、己○○、丁○○、癸○○應將坐落新竹市
    ○○段一０五地號土地上，如附圖所示Ｂ部分面積三一四‧九一平方公尺之建物
    拆除，並將土地返還原告，自屬正當，應予准許。又本院既已依民法第七百六十
    七條之規定准許原告先位之訴，即無庸就備位之訴併予裁判，而原告另依其他請
    求權基礎訴請判決如其先位訴之聲明所示，為重疊訴之合併，本院亦無須再予論
    述，附此敘明。
六、本院斟酌被告於系爭土地及建物居住多年，一時搬遷不易，及拆屋還地非立時可
    就等情，認本判決所命之給付，其性質非長時間不能履行，爰酌定六個月之履行
    期間。
七、原告陳明願供擔保，聲請宣告假執行，核無不合，爰酌定相當擔保金額准許之。
八、結論：原告之訴為有理由，依民事訴訟法第三百八十五條第一項前段、第七十八
    條、第八十五條第一項前段，第三百九十六條第一項、第三百九十條第二項，判
    決如主文。
中      華      民      國    八十九    年      九      月      三十    日
                                  臺灣新竹地方法院民事第二庭
~B法      官  陳國成
~B法      官  許翠玲
~B法      官  雷雅雯
右為正本係照原本作成。
如對本判決上訴，須於判決送達後廿日內向本院提出上訴狀。
~B法院書記官  洪儷容
中      華      民      國    八十九    年      九      月      三十    日


司法院資訊處製作；財團法人民間司法改革基金會備份。
